【裁判字號】    95,中簡上,738
【裁判日期】    951220
【裁判案由】    詐欺
【裁判全文】
臺灣臺中地方法院刑事判決           95年度中簡上字第738號
上  訴  人  臺灣臺中地方法院檢察署檢察官
被      告  丙○○
上上訴人因被告詐欺案件，不服本院臺中簡易庭95年度中簡字第
1982號中華民國95年8月9日第一審簡易判決（聲請案號：台灣台
中地方法院檢察署95年度偵字第11586、11842號），提起上訴，
本院判決如下：
    主    文
上訴駁回。
    犯罪事實
一、丙○○可預見提供本人所有之金融機構存摺帳戶予他人使用
    ，他人將可能利用其所提供之帳戶遂行詐欺取財之非法犯行
    ，竟仍基於幫助他人實施詐欺取財之不確定故意，於民國90
    年11月至12月間某日，在不詳地點，將其於82年11月15日在
    臺中縣太平市坪林郵局所申請之存簿儲金帳戶，戶名為丙○
    ○，局號為000000-0號，帳號為000000-0號之存摺、提款卡
    及密碼，提供予真實姓名年籍不詳之成年人，容任其使用上
    開帳戶作為行騙時匯款之用。嗣該姓名不詳之成年人取得上
    開帳戶之存摺、提款卡及密碼後，即基於意圖為自己不法所
    有之犯意，於91年1月3日以電話向甲○○詐稱係「香港瀚宇
    國際投資顧問公司」之專員，並藉由「新世紀聯通資訊科技
    公司」活動，佯稱甲○○已中二獎，惟為所得稅問題，必須
    要先付一筆費用，始能領取獎金為由，致甲○○陷於錯誤，
    於91年1月3日依該詐欺集團成員在電話中之指示操作，而將
    新台幣（下同）8萬零500元，由華南商業銀行西門分行電匯
    之方式，匯入丙○○之上開帳戶內，並隨即遭該詐欺集團人
    員提領完訖。嗣甲○○發覺有異，始知受騙，經報警循線查
    獲上情。
二、案經甲○○告訴及臺中縣警察局霧峰分局報請臺灣臺中地方
    法院檢察署檢察官偵查起訴。
    理      由
一、訊據被告丙○○固坦承上開坪林郵局之帳戶為其所申請，惟
    否認有何上揭犯罪事實，辯稱：伊上開帳戶曾於4、5年前遺
    失，惟當時未向郵局申報遺失，已4、5年未使用，伊不認識
    被害人，不知被害人為何匯錢入伊所有帳戶云云。惟查：
（一）被害人甲○○遭不詳姓名之人以電話聯絡，以佯稱中獎之
      方式被詐騙，並將如犯罪事實欄所述之金額，以電匯之方
      式，於91年1月3日匯入被告所有上開坪林郵局之帳戶內，
      進而於同日即遭人以提款卡提領取走等情，業據被害人甲
      ○○於警詢、偵訊及本院審理時均指訴綦詳，並有華南商
      業銀行匯款回條聯、被告所有前開帳戶之開戶資料影本、
      客戶交易明細表、客戶歷史交易清單各1份在卷可稽。足
      資證明被告上開帳戶及提款卡確遭人以電話通知被害人中
      獎之方式為由，由被害人將被害款項存入該帳戶，做為詐
      騙上開被害人使用無訛。
（二）被告雖以前詞置辯，然依被告上開帳戶之客戶歷史交易清
      單所示，被告丙○○於90年12月13日更換密碼後，至91年
      1月23日止，有多筆金錢存入、領出之往來資料觀之，與
      被告所稱於4、5年前已遺失一情，顯不相符。蓋若其所言
      為真實，其於發現存摺、提款卡遺失，因擔憂持有者可輕
      易使用其帳戶，自會儘速向金融機構聯繫為補救措施，惟
      被告當時竟置之不理，未報案掛失，容任持有者繼續使用
      而未立即辦理掛失，直到本件被害人被詐，將存入款項提
      領後約二十日，被告才以語音向郵局辦理掛失，此顯不合
      常理。且衡諸一般金融帳戶之使用者如未得本人之同意，
      即使擁有存摺、金融卡，並明知提款密碼，亦不可能自行
      用以詐騙他人財物，因為本人隨時可至郵局辦理帳戶終止
      手續，使用人不可能冒險使其詐騙所得款項有被本人提領
      之可能性存在，是被告辯稱：伊的存摺、提款卡遺失云云
      ，不合常情，顯屬卸責之詞，不足採信。另本案亦無證據
      顯示上開被害人所匯入之被詐騙款項係由被告所領取及被
      告與該姓名年籍不詳之成年人有何共同詐欺取財之犯行，
      僅能認定被告係自行將上開郵局帳戶資料交予他人使用。
      而該郵局帳戶於90年11月23日、90年12月12日有二次語音
      變更密碼，直至91年1月24日才語音掛失存摺，此有客戶
      歷史交易清單一份在卷可按。基此，足堪認被告前揭郵局
      存摺、金融卡及印鑑應係於90年11月至12月間語音變更密
      碼後，始脫離其持有；此足資證明該帳戶應係詐騙集團於
      90 年11月至12月間取得。又詐欺集團以他人帳戶供作款
      項出入之帳戶，衡諸常情，通常會先取得帳戶所有人之同
      意才使用，否則一旦帳戶所有人掛失，被害人匯入之款項
      即遭凍結無法提領，帳戶所有人反可輕易辦理補發存摺、
      變更印鑑、密碼，將款項提領一空，詐欺集團自不可能冒
      此風險。從而，前揭郵局帳戶資料係被告提供予詐欺集團
      使用一節，已臻明確。
（三）再被告丙○○所開設之上開郵局帳戶，於被害人電匯入款
      ，並被提領一空後，才於91年1月24日語音掛失存摺，被
      告恰巧於詐欺款遭提領一空後，才辦理掛失存摺，足認被
      告已知悉存摺遺失應辦理掛失手續。基此，被告亦應於知
      悉遺失當時立即辦理補發存摺手續，被告卻於知悉遺失後
      仍不辦理補發存摺，致該金融帳戶遭不法詐騙集團利用後
      ，才語音掛失，顯不符事理。且如非被告將該郵局帳戶提
      款卡密碼告知他人，此帳戶應無於瞬間即遭人以金融卡、
      密碼進行轉帳、提款使用，並旋遭人供作詐欺取財之人頭
      帳戶使用，前開被害人甲○○匯入之款項亦應無得於最短
      時間內即遭詐欺集團提領一空之理，縱使被告存摺遺失，
      使用該存摺之人，又何以知悉存摺之密碼？顯見該帳戶存
      摺及金融卡相關密碼應係被告提供並告知他人者甚明。
（四）況以不法集團，若非確定該帳戶所有人不會報警或掛失止
      付，伊等應不至於以該帳戶從事於財產犯罪，以避免遭警
      循線追查或徒勞無功。衡諸前開被害人甲○○匯入款項至
      被告丙○○所開設上開郵局帳戶後，該筆匯款隨即遭領取
      ，更足見該不法詐騙集團，於向被害人實行詐騙時，確有
      把握該帳戶不會於短期內即遭帳戶所有人即被告為掛失止
      付，而此等確信，在該帳戶係遺失之情形，實無發生之可
      能，被告於90年11月或12月間其存摺簿、金融卡脫離持有
      後，既不報警處理？亦無向郵局辦理掛失止付？足見被告
      係於90年11月或12月間某日於其存摺、金融卡脫離持有後
      ，至91年1月3日被害人甲○○匯款至該帳戶內前之不詳時
      間，即將前揭存摺、金融卡提供予不法詐騙集團使用，是
      被告上開關於該帳戶資料係遺失之所辯，亦不足採信，堪
      認被告確有將前揭郵局帳戶之存摺、金融卡及密碼資料提
      供予詐欺集團成員使用無訛。
（五）另按刑法上之故意，分直接故意（確定故意）與間接故意
      （不確定故意），「行為人對於構成犯罪之事實，明知並
      有意使其發生者」為直接故意，「行為人對於構成犯罪之
      事實，預見其發生而其發生並不違背其本意者」為間接故
      意；一般人至銀行開設帳戶並非難事，如非因財產犯罪等
      不法目的，依常情並無捨棄自己帳戶而迂迴收受他人帳戶
      使用之理，是被告對於不法詐欺集團成員可能將其帳戶用
      來作為詐欺等財產犯罪之非法用途上，應有所預見，且不
      違背其本意，其竟仍提供帳戶予不法詐欺集團成員使用，
      足見不法詐欺集團成員將被告帳戶用來作為詐欺取財之用
      ，為被告所容認及允許。另金融機構帳戶可供款項之存匯
      、提領，係一般人均可輕易申請開設，並無任何資格條件
      之限制，且金融存款帳戶，事關存戶個人財產權益之保障
      ，其與存戶印鑑章、提款卡結合，專屬性、私密性更形提
      高；除非本人或與本人具密切關係之人，難認有何理由可
      自由流通使用該存摺、印章；一般人亦均有應妥為保管存
      摺及提款卡，以防止存摺及提款卡被他人冒用之認識，縱
      有特殊情況偶有將存摺、提款卡交付他人之需，亦必深入
      瞭解其用途後始行提供最親近之人使用，實乃吾人日常生
      活之經驗與事理；且存摺、提款卡等有關個人財產、身分
      之物品，如淪落不明人士手中，極易被利用為與財產犯罪
      有關之犯罪工具；而與他人於身分上不具密切關係之人，
      竟要求他人提供帳戶以為使用，此等行為，客觀上已屬可
      疑，且顯係供為某非正當資金進出使用，而隱瞞其流程及
      行為人身分曝光之不法意圖亦可預見；若此之社會現實，
      恆係一般人本於日常生活經驗即可體察，本件被告對此自
      亦難諉為不知，是被告提供其所開設之前揭郵局帳戶資料
      時，應有幫助他人犯詐欺取財罪之不確定故意，亦堪可認
      定。
（六）綜上所述，被告丙○○所辯，無非事後飾卸之語，不足採
      信。本件事證至臻明確，被告幫助詐欺犯行洵堪認定。
二、查前揭真實姓名、年籍均不詳之詐欺集團成年人，基於意圖
    為自己不法所有之犯意，以上述之方式，使被害人甲○○陷
    於錯誤，因而交付本人之財物，該詐欺集團成員所為，係犯
    刑法第339條第1項之詐欺取財罪。被告丙○○提供其於上開
    郵局所開設帳戶之存摺、晶片金融卡及密碼資料予詐欺集團
    成員以為詐欺取財所用，係基於幫助他人詐欺取財之不確定
    故意，且所為屬詐欺取財罪構成要件以外之行為，核其所為
    則係犯刑法第30條第1項及刑法第339條第1項之幫助詐欺取
    財罪。被告幫助詐欺集團成員犯詐欺取財罪，為從犯，應依
    刑法第30條第2項之規定，按正犯之刑度，減輕其刑。又被
    告丙○○行為後，刑法及刑法施行法業於94年2月2日經總統
    以華總一義字第09400014901號令修正公布，並於95年7月1
    日施行。按行為後法律有變更者，適用行為時之法律，但行
    為後之法律有利於行為人者，適用最有利於行為人之法律，
    現行刑法第二條第一項定有明文。是按：
（一）刑法第339條第1項之詐欺取財罪，法定刑得科或併科銀元
      一千元以下罰金，據修正後刑法施行法增訂第一條之一：
      「中華民國九十四年一月七日刑法修正施行後，刑法分則
      編所定罰金之貨幣單位為新臺幣。九十四年一月七日刑法
      修正時，刑法分則編未修正之條文定有罰金者，自九十四
      年一月七日刑法修正施行後，就其所定數額提高為三十倍
      。但七十二年六月二十六日至九十四年一月七日新增或修
      正之條文，就其所定數額提高為三倍」及刑法第三十三條
      第五款修正為：「主刑之種類如下：五、罰金：新臺幣一
      千元以上，以百元計算之」等規定，是依修正後之法律，
      刑法第三百三十九條第一項之詐欺取財罪所得科或併科處
      之罰金刑最高為新臺幣三萬元（一千元三十）、最低為
      新臺幣一千元；然依被告行為時之刑罰法律，即罰金罰鍰
      提高標準條例第一條前段規定之提高倍數十倍及刑法第三
      十三條第五款規定之罰金最低額一元計算，該罪之罰金刑
      最高為銀元一萬元，最低額為銀元一元，若依現行法規所
      定貨幣單位折算新臺幣條例第二條之規定換算為新臺幣，
      最高額雖與新法同為新臺幣三萬元，然最低額僅為新臺幣
      三元。因此，比較上述修正前、後之刑罰法律，自應以被
      告行為時關於科或併科處罰金刑之法律較有利於被告。
（二）再被告於犯罪時之刑法第41條第1項前段規定：「犯最重
      本刑為五年以下有期徒刑以下之刑之罪，而受六個月以下
      有期徒刑或拘役之宣告，因身體、教育、職業、家庭之關
      係或其他正當事由，執行顯有困難者，得以一元以上三元
      以下折算一日，易科罰金。」又被告行為時之易科罰金折
      算標準，修正前罰金罰鍰提高標準條例第二條（現已刪除
      ）規定，就其原定數額提高為一百倍折算一日，則本件被
      告行為時之易科罰金折算標準，最高應以銀元三百元折算
      一日，經折算為新臺幣後，應以新臺幣九百元折算為一日
      。惟九十五年七月一日修正公布施行之刑法第41條第1項
      前段則規定：「犯最重本刑為五年以下有期徒刑以下之刑
      之罪，而受六個月以下有期徒刑或拘役之宣告者，得以新
      臺幣一千元、二千元或三千元折算一日，易科罰金。」比
      較修正前後之易科罰金折算標準，以九十五年七月一日修
      正公布施行前之規定，較有利於被告，則應依刑法第2條
      第1項前段，適用修正前刑法第41條第1項前段之規定，定
      其折算標準。
（三）綜合上述各條文修正前、後之比較，因被告所犯刑法第
      339條第1項詐欺取財罪部分，依修正前刑法第33條第5款
      規定，其法定得予科處之罰金刑最低額度較低，且依修正
      前刑法第41條第1項前段規定，其有期徒刑易科罰金之折
      算標準額度亦較低，綜其全部罪刑之比較，自應一體適用
      被告行為時之法律，即修正前刑法之相關規定及罰金罰鍰
      提高標準條例第一條前段、修正前罰金罰鍰提高標準條例
      第二條規定，予以論處。
三、綜上所述，本件原審依前開法條規定，審酌一切情狀判處被
    告有期徒刑四月，如易科罰金，以銀元三百元即新台幣九百
    元折算一日，其認事用法均無違誤，量刑亦屬適當。而被害
    人甲○○聲請檢察官上訴理由，雖以被告既將自己之存摺、
    提款卡交付別人使用，應係犯詐欺罪之正犯，並非幫助犯，
    且一審以簡易判決處刑，量處被告有期徒刑四月，應屬過輕
    云云。惟被害人甲○○本院審理時已陳稱：香港新世紀投顧
    公司之職員洪文啟，當時是用傳真給伊，他限定在當天上午
    十一點以前要匯款給他，伊沒有證據證明傳真的就是被告等
    語。本件既查無証據証明被告有親自傳真或親自打電話向被
    害人行騙，或親自領款，或參與詐騙集團分擔工作行為，或
    分得贓款，自僅能就現存之証據資料，認定被告係就自己存
    摺、提款卡交予他人使用，而幫助他人詐欺部分論罪科刑。
    又量刑之輕重，係事實審法院得依職權自由裁量之事項，茍
    已斟酌刑法第57條各款所列情狀而未逾越法定刑度，則不得
    遽指為違法，最高法院82年度臺上字第6609號、84年度臺上
    字第2649號、85年度臺上字第2699號等判決意旨可資參照。
    而刑罰之量定既屬法院自由裁量之職權行使，在同一犯罪事
    實與情節，如別無其他加重或減輕之原因，下級法院量定之
    刑，亦無過重或失輕之不當情形，則上級法院對於下級法院
    之職權行使，原則上應予尊重。被告本案所犯幫助犯刑法第
    33 9條詐欺罪之法定刑為「5年以下有期徒刑、拘役或1000
    元以下罰金」，原審法院審酌被告之幫助程度，被害人受騙
    金額等一切情狀，於法定刑度內量處被告有期徒刑四月，並
    諭知易科罰金之折算標準，難謂有何違法失當之處。蓋有期
    徒刑刑屬自由刑，原審判決所處有期徒刑雖諭知得易科罰金
    ，惟是否准予易科，執行檢察官仍應依修正前刑法第41條規
    定審酌，若被告無法繳納上開罰金，仍有遭受執行徒刑，拘
    束其人身自由之刑之可能，原審量處有期徒刑四月，已足達
    於遏阻其再犯之目的。本院固認原審量刑尚無裁量權濫用、
    過重或失輕之不當或違法之處，此部分上訴意旨指摘原判決
    量刑不當，亦無理由。從而，上訴人據被害人之請求提起上
    訴，自無理由，應予駁回。
據上論斷，應依刑事訴訟法第四百五十五條之一第一項、第三項
、第三百六十八條，判決如主文。
本案經檢察官乙○○到庭執行職務。
中    華    民    國    95    年    12  月    20    日
                  刑事第一庭    審判長法  官  張國忠
                                      法  官  陳思成
                                      法  官  黃松竹
上正本證明與原本無異。
本件不得上訴。
                                      書記官  董美惠
中    華    民    國    95    年    12    月    20    日
附錄本案論罪科刑法條全文
中華民國刑法第339條
（普通詐欺罪）
意圖為自己或第三人不法之所有，以詐術使人將本人或第三人之
物交付者，處5年以下有期徒刑、拘役或科或併科1千元以下罰金
。
以前項方法得財產上不法之利益或使第三人得之者，亦同。
前二項之未遂犯罰之。


司法院資訊處製作；財團法人民間司法改革基金會備份。
